臺灣臺北地方法院民事裁定
111年度消債更更一字第1號
聲  請  人  
即  債務人  張婉君  

代  理  人  郭宜甄律師(法扶律師)  
相  對  人  
即  債權人  國泰世華商業銀行股份有限公司

代  理  人  林家旭  
法定代理人  郭明鑑  

相  對  人  
即  債權人  臺灣銀行板橋分行

相  對  人  
即  債權人  勞動部勞工保險局

相  對  人  
即  債權人  花旗(台灣)商業銀行股份有限公司


法定代理人  莫兆鴻  

相  對  人  
即  債權人  聯邦商業銀行股份有限公司


訴訟代理人  鄭伊舒  
法定代理人  李憲章  


相  對  人  
即  債權人  凱基商業銀行股份有限公司


法定代理人  魏寶生  



相  對  人  
即  債權人  台新國際商業銀行股份有限公司



法定代理人  尚瑞強  
相  對  人  
即  債權人  滙誠第一資產管理股份有限公司



法定代理人  莊仲沼  
相  對  人  
即  債權人  滙誠第二資產管理股份有限公司

法定代理人  莊仲沼  


相  對  人  
即  債權人  新加坡商艾星國際有限公司台灣分公司

法定代理人  曾慧雯  


相  對  人  
即  債權人  中華電信股份有限公司個人家庭分公司

法定代理人  蘇添財  


上列當事人間聲請更生事件事件，本院裁定如下：
    主  文
聲請人甲○○自中華民國一百一十一年十二月二十日下午四時起開
始更生程序。
命司法事務官進行本件更生程序。
    理  由
一、按債務人不能清償債務或有不能清償之虞者，得依本條例所
    定更生或清算程序，清理其債務；債務人對於金融機構負債
    務者，在聲請更生或清算前，應向最大債權金融機構請求協
    商債務清償方案，或向其住、居所地之法院或鄉、鎮、市、
    區調解委員會聲請債務清理之調解，消費者債務清理條例（
    下稱消債條例）第3 條、第151 條第1 項分別定有明文。此
    係採前置協商主義，是債務人於協商程序中，自應本於個人
    實際財產及收支狀況，依最大誠信原則，商討解決方案。如
    終究不能成立協商，於聲請更生或清算時，法院審酌上開條
    文所謂「不能清償或有不能清償之虞」，允宜綜衡債務人全
    部收支、信用及財產狀況，評估是否因負擔債務，而不能維
    持人性尊嚴之最基本生活條件，所陳報之各項支出，是否確
    屬必要性之支出，如曾有協商方案，其條件是否已無法兼顧
    個人生活之基本需求等情，為其判斷之準據。又法院開始清
    算程序之裁定，應載明其年、月、日、時，並即時發生效力
    。法院開始更生或清算程序後，得命司法事務官進行更生或
    清算程序，必要時得選任律師、會計師或其他適當之自然人
    或法人1 人為監督人或管理人，復為同條例第83條第1 項、
    第16條第1 項所明定。
二、本件聲請人主張：聲請人甲○○積欠相對人共計新臺幣（下同
    ）696,798 元，因無力清償，於消債條例施行後，曾向本院
    對相對人申請債務前置調解，惟聲請人無法負擔相對人提出
    之清償條件，是調解不成立，故聲請人顯有不能清償債務情
    事，爰依法聲請更生等語。
三、經查：
  ㈠聲請人以其有不能清償債務情事，前向本院聲請消債條例前
    置調解，經本院以110年度北司消債調字第258號聲請調解事
    件受理在案，嗣本院司法事務官於110年9月16日召開調解程
    序，因相對人未到庭，無法調解，於110年9月17日調解不成
    立，有調解不成立證明書在卷可參【見本院110年度北司消
    債調字第258號卷（下稱調解卷）第167頁】，是本院自應綜
    合其目前全部收支及財產狀況，評估是否已達不能維持最低
    生活條件，而有「不能清償債務或有不能清償之虞」之情形
    。
  ㈡聲請人符合消債條例第151 條第7 項但書「因不可歸責於己
    之事由，致履行顯有重大困難」之規定：
  ⒈聲請人前於95年與最大債權銀行台新銀行達成前置協商，約
    定自95年7月起，分80期、利率12.88％、每月償還13,317元
    之還款方案，惟於95年12月後未再履約繳款而毀諾，經最大
    債權銀行向聯合徵信中心送報毀諾等情，有台新銀行陳報狀
　　、協議書附卷可稽【見本院111年度消債更字第84號卷（下
    稱消債更卷）第45頁至第49頁】。按消債條例第151條第5項
    但書規定所稱「因不可歸責於己之事由，致履行顯有重大困
    難」之情形，僅須於法院就更生或清算之聲請為裁判時存在
　　，即與該項但書之規定相符。至債務人於履行顯有重大困難
    之事由發生前有無違約不履行行為，與該事由是否不可歸責
    於債務人之判斷尚屬無涉（司法院民事廳98 年第1期民事業
    務研究會第26號之研審小組意見參照）。故本院須審究債務
    人於聲請更生時是否有「不可歸責於己事由，致履行顯有重
    大困難」之情事。
  ⒉聲請人於110年5月25日聲請本件更生，聲請人陳稱其目前任
    職於臺北市私立台北紐西蘭幼兒園，每月薪資為2 萬餘元，
    另領有低收入戶慰問金，並提出薪資單影本、勞工保險被保
    險人投保資料表、台北市文山區低收入戶證明書（見債調卷
    第13頁至第15頁、消債更卷第55頁至57頁）為證。經查，聲
    請人110年5月至11月薪資收入如附表所示，平均每月27,648
    元【計算式：(28,448元＋28,448元＋28,448元＋28,448元＋24,
    949元＋28,448元＋26,349元)÷7月＝27,648元，元以下四捨五
    入】。再查，聲請人具低收入戶資格，領有低收入戶慰問金
    一年7,000元(含端節慰問金2,000元、春節慰問金3,000元及
    秋節慰問金2,000元)，平均每月583 元(計算式：7,000元÷1
    2月＝583)，是本院即以28,231元(計算式：27,64
　　8元＋583元＝28,231元)作為聲請更生時清償能力之依據。
  ⒊按債務人必要生活費用，以最近一年衛生福利部或直轄市政
    府所公告當地區每人每月最低生活費1.2 倍定之；受扶養者
    之必要生活費用，準用第1 項規定計算基準數額，並依債務
    人依法應負擔扶養義務之比例認定之；債務人聲請更生或清
    算時所提財產及收入狀況說明書，其表明每月必要支出之數
    額，與本條例第64 條之2第1項、第2項規定之認定標準相符
    者，毋庸記載原因、種類及提出證明文件，消債條例第64條
    之2第1項、第2項，消費者債務清理條例施行細則第21 條之
    1第3項定有明文。聲請人主張其每月必要生活費用應以臺北
    市110 年度最低生活費之1.2 倍計算等語，本院審酌聲請人
    現居於臺北市文山區，有戶籍謄本為證（見債調卷第11頁）
　　，爰參酌衛生福利部公告之110 年度臺北市每人每月最低生
    活費用年度每人每月最低生活費1萬7,668 元之1.2 倍即2萬
    1,202 元（計算式：1萬7,668元×1.2＝2萬1,202元），並以
    此數額作為聲請人每月必要生活費用。
  ⒋次按受扶養權利者，以不能維持生活而無謀生能力者為限，
    民法第1117條定有明文，準此，受扶養之要件以不能維持生
    活，而無謀生能力者為限。聲請人主張須扶養1名子女陳品
    良，與生父各分攤一半扶養費等語。經查，陳品良目前仍在
    學中，有致理科技大學學生證影本(見消債更卷第59頁)附卷
    可稽。另聲請人主張以最近一年衛生福利部或直轄市政府所
    公告當地區每人每月最低生活費1.2倍定陳品良之每月支出
　　，查陳品良目前與聲請人同住，有戶籍謄本為證，本院爰以
    2萬1,202元作為陳品良之每月必要生活支出，惟據聲請人自
    陳，陳品良有於牛排館打工，並提出打工薪資袋影本附卷(
    見消債更卷第59頁)，依聲請人所檢附之薪資袋所示，陳品
    良110年8月工讀所得為17,120 元(計算式：14,120元＋前借
    款3,000元＝17,120元)，是扣除陳品良工讀所得，每月仍有4
    ,082 元之不足，本院認聲請人應負擔之合理扶養費數額應
    為2,041元(計算式：4,082元÷2人＝2,041元)。
  ⒌從而，聲請人現每月收入2萬8,231元，扣除每月個人必要生
    活費用2萬1,202元及扶養費2,041元後，僅餘4,988元，難以
    履行協商金額1萬3,317元，故足認債務人履行該協商顯有困
    難，且有不可歸責之事由。
  ㈢聲請人之平均每月收入及財產狀況：
　  聲請人名下無財產；且目前任職於臺北市私立台北紐西蘭幼
    兒園，平均每月薪資為27,648元，另領有低收入戶慰問金平
    均每月583元，有108、109年度綜合所得稅各類所得資料清
    單、全國財產稅總歸戶財產查詢清單、薪資單影本、勞工保
    險被保險人投保資料表、台北市文山區低收入戶證明書、中
    國信託木柵分行帳戶存摺影本、彰化銀行忠孝東路分行帳戶
    存摺影本、合作金庫永和分行帳戶存摺影本、台北青年郵局
    帳戶存摺影本（見債調卷第13頁至第15頁、第19頁至第23頁
    、消債更卷第55頁至57頁、第95頁至第110頁）為證，互相
    核實，堪信為真。是本院即以28,231元(計算式：27,648元＋
    583元＝28,231元)作為目前清償能力之依據。
  ㈣聲請人支出狀況： 　
　  按債務人必要生活費用，以最近一年衛生福利部或直轄市政
    府所公告當地區每人每月最低生活費1.2倍定之；受扶養者
    之必要生活費用，準用第1項規定計算基準數額，並依債務
    人依法應負擔扶養義務之比例認定之；債務人聲請更生或清
    算時所提財產及收入狀況說明書，其表明每月必要支出之數
    額，與本條例第64條之2第1項、第2項規定之認定標準相符
    者，毋庸記載原因、種類及提出證明文件，消債條例第64條
    之2第1項、第2項，消費者債務清理條例施行細則第21 條之
    1第3項定有明文。聲請人主張其每月必要生活費用應以臺北
    市111年度最低生活費之1.2倍計算等語，本院審酌聲請人現
    居於臺北市文山區，有戶籍謄本為證（見債調卷第11頁），
    爰參酌衛生福利部公告之111年度臺北市每人每月最低生活
    費用年度每人每月最低生活費1萬8,682元之1.2倍即2萬2,41
    8元（計算式：1萬8,682元×1.2＝2萬2,418元），並以此數額
    作為聲請人目前每月必要生活費用。
  ㈤次按受扶養權利者，以不能維持生活而無謀生能力者為限，
    民法第1117條定有明文，準此，受扶養之要件以不能維持生
    活，而無謀生能力者為限。聲請人主張須扶養1名子女陳品
    良，與生父各分攤一半扶養費等語。經查，陳品良目前仍在
    學中，有致理科技大學學生證影本(見消債更卷第59頁)附卷
    可稽。另聲請人主張以最近一年衛生福利部或直轄市政府所
    公告當地區每人每月最低生活費1.2 倍定陳品良之每月支出
　　，查陳品良目前與聲請人同住，有戶籍謄本為證，本院爰以
    2萬2,418元作為陳品良之每月必要生活支出，惟據聲請人自
    陳，陳品良有於牛排館打工，並提出打工薪資袋影本附卷(
    見消債更卷第59頁)，依聲請人所檢附之薪資袋所示，陳品
    良110年8月工讀所得為17,120元(計算式：14,120元＋前借款
    3,000元＝17,120元)，是扣除陳品良工讀所得，每月仍有5,2
    98元之不足，本院認聲請人應負擔之合理扶養費數額應為2,
    649元(計算式：5,298元÷2人＝2,649元)。
  ㈥基上，聲請人每月目前每月收入2萬8,231元扣除生活必要支
    出2萬2,418 元及陳品良之扶養費2,649 元後，剩餘3,164元
    （計算式：2萬8,231元－2萬2,418元－2,649元＝3,164元）可
    供支配，惟據聲請人之財團法人金融聯合徵信中心查詢當事
    人綜合信用報告回覆書及債權人陳報狀所載，聲請人積欠債
    權人無擔保債務696,798元，倘以其每月所餘3,164元清償
　　，尚須約18年始得清償完畢(計算式：696,798元÷3,164元÷
　　12月≒18年)，收入與財產債務差距過大，將致聲請人終生無
    法清償債務完畢，遑論前開債務仍須另行累計每月高額之利
    息及違約金，聲請人每月得用以償還債務之數額顯然更低
　　，尚待支付之債務總額應屬更高，其還款年限顯然更長，實
    有違消債條例協助債務人重建更生之立法本意。是本院審酌
    聲請人之財產、信用、勞力及生活費用支出等狀況，堪認聲
    請人客觀上經濟狀況已有不能清償債務之虞，而有藉助更生
    制度調整其與債權人間之權利義務關係而重建其經濟生活之
    必要。
四、綜上所述，聲請人係一般消費者，其對已屆清償期之債務有
    不能清償之虞，且其無擔保或無優先權之本金及利息債務未
    逾1,200 萬元，復未經法院裁定開始清算程序或宣告破產，
    又查無消費者債務清理條例第6 條第3 項、第8 條或第46條
    各款所定駁回更生聲請之事由存在，則聲請人聲請本件更生
　　，即屬有據，爰裁定如主文，並命司法事務官進行本件更生
    程序。
五、至聲請人於更生程序開始後，應另提出足以為債權人會議可
    決或經法院認為公允之更生方案以供採擇，俾免更生程序進
    行至依消債條例第61條規定應行清算之程度；而司法事務官
    於進行本件更生程序、協助債務人提出更生方案時，應依債
    務人之薪資變化、社會常情及現實環境衡量債務人之償債能
    力，並酌留其生活上應變所需費用，進而協助債務人擬定允
    當之更生方案，始符消債條例重建債務人經濟生活之立法目
    的，附此敘明。
六、依消費者債務清理條例第11條第1項、第45條、第16條第1項
    ，裁定如主文。
中　　華　　民　　國　　111 　年　　12　　月　　20　　日
              民事第二庭    法　　　官　蒲心智
以上正本係照原本作成。                    
本裁定不得抗告。
本件裁定已於民國112年12月20日下午4時整公告。　
中　　華　　民　　國　　112 　年　　12　　月　　20　　日
                            書  記  官  林芯瑜
附表
編號 日期 薪資(新台幣) 備註 1 110年5月 28,448元(23,448元＋5,000元) 聲請人預支60,000元分12期，5月至8月每月扣5,000元，然此部分仍應算入聲請人目前收入能力 2 110年6月 28,448元  3 110年7月 28,448元  4 110年8月 28,448元  5 110年9月 24,949元  6 110年10月 28,448元  7 110年11月 26,349元